【裁判字號】    91,易,4367
【裁判日期】    920926
【裁判案由】    詐欺
【裁判全文】
臺灣高雄地方法院刑事判決                        九十一年度易字第四三六七號
    公  訴  人  臺灣高雄地方法院檢察署檢察官
    被      告  己○○
           （即葉賜華）
    選任辯護人  許明德律師
                吳芝瑛律師
                鄭勝智律師
右列被告因詐欺案件，經檢察官提起公訴（九十年度偵字第一五八一一號），本院判
決如左：
    主  文
己○○無罪。
    理  由
一、公訴意旨略以：被告己○○係址設高雄市○○路一一八三號「中華民國協助交通
    秩序指揮服務協會（下稱交通協會）理事長，其與該協會擔任副執行長之丙○○
    及督導符剛（另案經台灣高等法院高雄分院判決無罪確定）共同基於意圖為自己
    不法所有之詐欺犯意聯絡，明知該交通協會係非營利為目的之社團，設立宗旨為
    協助整理交通，以疏導擁擠的車潮，讓行車流暢，交通便利，並無任何權利或者
    曾獲相關單位授權可使加入該協會之檳榔攤不會遭警察開罰單，且稅捐單位亦不
    會收取稅單等情事。竟於民國八十八年四月三十日十四時三十分許，由經己○○
    、丙○○所指示之符剛前往乙○○所經營位於高雄市三民區○○○○街十九號之
    檳榔攤，對乙○○出示類似警察人員服務證之該協會證件並詐稱：伊係高雄市督
    察室督導，只要加入交通協會擔任會員，警察就不會來開罰單，且稅捐單位也不
    會來收稅金，入費會為新台幣（下同）二萬元等語，符剛並拿出入會申請書交由
    乙○○填寫，乙○○誤以為真，即表示願意加入，並填寫入會申請書交由符剛收
    受。嗣至同年五月三日十五時許，符剛又再度至乙○○前開檳榔攤表示要收取照
    片及要求匯二萬元至其所指定之帳戶時，因乙○○查覺有異，報警處理，符剛因
    而未能詐騙得逞，因認被告涉犯刑法第三百三十九條第一項之詐欺取財未遂罪。
二、按犯罪事實應依證據認定之，無證據不得推定其犯罪事實，刑事訴訟法第一百五
    十四條定有明文。次按事實之認定應憑證據，如未能發現相當證據，或證據不足
    以證明，自不能以推測或擬制之方法，為裁判基礎（最高法院四十年臺上字第八
    六號判例參照）。而告訴人之指訴，本以使被告受刑事訴追或處罰為目的，故其
    陳述是否與事實相符，自應調查其他證據，以資審認，苟其所為攻擊之詞，尚有
    瑕疵，則在此瑕疵未予究明以前，即不能遽採為斷罪之基礎（最高法院六十九年
    臺上字第一五三一號判例參照）。又認定犯罪事實，所憑之證據，雖不以直接證
    據為限，間接證據亦包括在內，然無論直接或間接證據，其為訴訟上之證明，須
    於通常一般之人均不致於有所懷疑，而得確信其為真實之程度者，始得據之為有
    罪之認定，倘其證明尚未達到此一程度，而有合理性懷疑之存在時，即無從為有
    罪之認定，此亦經最高法院著有七十六年臺上字第四九八六號判例可資參照。
三、本件公訴人認被告涉犯詐欺取財罪，係以：(一)、被告己○○係交通協會理事長之
    事實為被告所自承且有偵查卷所附全國性及區級人民團體立案證書、章程各乙紙
    可證。(二)、證人符剛於偵查中一再堅稱，是丙○○說要說服檳榔攤入會，且須繳
    交會費二萬元，而證人符剛及丙○○分別於本院九十年段易字第三四三七號案件
    審理時陳稱係被告授益要向還收取二萬元入會費，且稱：「我們在交通協會裡面
    ，從入會開始，都是葉賜華受意，由他親自說明業務範圍，我沒有負責任何資金
    之運轉」，認係被告指示丙○○及符剛向檳榔攤收取二萬元。(三)、又認交通協會
    既非營利為目的之社會團體，以協助整理交通，疏導擁擠車潮使交通便利為宗旨
    ，則其等招募會員時所稱：只要以二萬元加入該協會，警察就不會開罰單，且稅
    捐單位也不會來收稅金之語即非真實。(四)、再者，縱該協會係經內政部核准成立
    ，且有專用帳戶，然以其等迄案發之時為止均未見該協會有任何有關之具體作為
    ，所指前開計劃應係詐騙之招數。況且證人即曾擔任交通協會高雄地區籌備處主
    任之張金彪於偵查中證稱：交通協會之業務係是客人向我們買機票，我們負責送
    客人去機場之語，足徵該協會係利用協會之名義行騙等情為其論斷之依據。
四、訊據被告己○○固未否認擔任交通協會之理事長，雇用丁○、丙○○等人分別負
    責招募會員及協會之行政工作，然堅決否認有詐欺取財之犯行，辯稱：高雄的會
    務是丙○○而非我負責，我從八十五年開始擔任理事長一直到現在，八十八年三
    月八日我有到高雄租房子，作為辦公室之用，成立服務隊，直到案發為止，尚未
    正式成立，我只有租房子而已因為丙○○對於高雄比較熟悉所以雇用他由他負責
    ，並稱：「當初約定是做公益，約定之後我並沒有介入他們的行為，約定時並無
    關於繳交會費二萬元的事情，證人丁○先後關於與之面試的對象供述不一，他們
    支薪的情形我沒有過問，原先我並不認識甲○○，是證人丙○○說快要達到預定
    的人數，所以才找王某來幫忙，當時王某帶了一、二十人霸佔辦公室，來協調交
    通服務隊的任務，因為當時已經到期，沒有辦法完成任務，依約證人丙○○要關
    閉服務處，但是他又不願意，所以才找王某來，因為他們說如果不給壹佰萬元繼
    續完成任務，他們要對我不利，我只好拿出二十萬元給他們，再開壹佰萬元的支
    票，我認為他們是騙我的錢，沒有做事，所以票沒有兌現」等語。經查：
(一)、交通協會於八十五年八月二十五日經內政部核准立案，設立宗旨為：「協助整理
    交通，以疏解擁擠的車潮，讓行車流暢，交通便利」；由葉賜華擔任該協會理事
    長，並於八十八年四月三十日將協會會址從台北縣新莊市○○○路二十二號六樓
    之一遷至高雄市○○路一八三號五樓，復於八十九年三月間又搬遷至高雄市○○
    路三十八號十六樓之一等情，業據被告及證人丙○○、丁○於本院九十年度易字
    第三四三七號丁○、丙○○被訴詐欺案件審理中供述明確（見該案九十年十月十
    六日、十一月十三日、十一月二十三日筆錄），有內政部核准立案之台內社字第
    八五八一０六六號全國性及區級人民團體立案證書、交通協會八十八年四月十日
    發函內政部之交指協（八八）華字第八八０四０八號函及交通協會章程各一份在
    警卷可稽。而該交通協會確於臺灣銀行開立一帳戶（帳號：000000000
    000號），亦有該帳戶影本一份附警卷可稽。足見該交通協會確實經內政部核
    准立案，且有專用帳戶，堪以認定。
(二)、證人即交通協會督導丁○曾招募乙○○入會，並表示入會之會員需繳納會費二萬
    元之事實，為丁○所自承，且經證人乙○○於偵查及本院審理時（見九十二年三
    月二十五日筆錄）供陳在卷，固堪信丁○對外招募會員並收取二萬元會費之事實
    ，然依被告對於交通協會之規劃，係先招募檳榔攤業者加入交通協會以協助指揮
    交通，復輔導檳榔攤加入ＵＳＭ便利商店聯盟，促使其轉型等情，除據被告於警
    訊中證稱：（交通協會與ＵＳＭ便利商店是何關係？如何運作？）當初是純打字
    ，一個構想而已，沒有真去運作執行等語（見警訊筆錄）；於本院九十年度易字
    第三四三七號案件調查中陳稱：（交通協會之推廣，有要找檳榔攤加入？）有，
    因為剛好檳榔攤是在路口，所以我們想要用檳榔攤充當交通崗位；（你們要幫助
    檳榔攤業者轉型為便利商店聯盟？）還沒有開始等語甚詳（見該案九十年十一月
    十三日訊問筆錄）之外，並經證人即證人交通協會秘書長甲○○於警訊時證稱：
    葉賜華告訴伊要把所有檳榔攤合法化，再變成連鎖店販賣該協會之物品等語（見
    警訊筆錄）；於前開案件調查時證稱：（你與ＵＳＭ便利商店聯盟有何關係？）
    他們（指己○○等人）想要利用檳榔攤去建立一個類似便利商店之聯盟；（為何
    葉賜華將一百萬元支票交給你？）當初他想要落實理念，將檳榔攤與便利商店結
    合，他委託我去推廣業務等語（見該案九十年十一月二十三日訊問筆錄）；而證
    人即擔任交通協會行銷技巧講師之戊○○於該案調查時亦到庭證稱：（是否知道
    交通協會之運作情形？）協助政府維持交通秩序，從檳榔攤去勸導，不要賣檳榔
    ，改做其他事情，或是讓他們加入交通協會，幫助維持交通秩序等；（當時知道
    他們要行銷什麼東西？）不知道，我只知道他們要輔導他們不賣檳榔改加入ＵＳ
    Ｍ便利商店聯盟等語（見該案九十一年三月八日訊問筆錄），足見被告擔任交通
    協會理事長期間確有規劃欲統合各個檳榔攤加入交通協會以建立交通服務崗，再
    輔導各個作為交通服務崗據點之檳榔攤業者轉型為ＵＳＭ便利商店聯盟，將各個
    檳榔攤轉型為便利商店之計畫。
(三)、再者，據證人丙○○於本院審理時證稱：「（當時協會有哪些成員？）行政人員
    、二位幹部（證人丁○、蘇勝源），我負責行政管理，證人丁○、蘇某負責協會
    的業務推廣。（被告的工作時間？）他不定期來協會督導，他沒有在協會上班，
    我前後只工作五個月左右，一開始的前二個月，每星期會出現二、三天，後來隔
    週出現每次工作二、三天。（協會的工作與檳榔攤有何關係？）因為創立的宗旨
    就是希望能夠協助交通指揮及緊急救難的協助，一開始沒有提到檳榔攤，後來蘇
    某與證人丁○有提出檳榔攤的方案給協會，表示可以協助檳榔攤合法化，因為他
    們出去做市場調查時發現高雄縣重要的十字路口都設有檳榔攤，希望將之納入執
    行的方案，看他們有無意願加入，並且規劃組成便利商店聯盟，把他們納入加盟
    的對象，在協會裡面也有類似的規劃的書面，但是我不知道是何人提出。（當時
    被告的反應如何？）他認為業務所回報的資料可行，所以希望他們去推廣」之語
    ，亦可知關於檳榔攤整合之計畫係被告依計畫成立交通協會之後，業務人員於推
    行業務過程中始提出之建議，並不包括在被告成立交通協會之初始計畫之中。
(四)、又據證人丙○○本院審理中證稱：「（協會存續的期間有無實際從事交通服務的
    工作？）有做高雄市○○○○路口交通車流量的調查，準備派遣人力支援。（有
    無與主管機關聯繫？）當初計畫要執行時再透過地方的交警來配合，但是因為會
    員人力資源的不足，所以沒有辦法執行。（丁○接任業務時你及被告有無告知加
    入檳榔攤有何好處？有無提及可以免稅、違規免罰等待遇？）我沒有提及，印象
    中被告沒有提及，不知道丁○為何會向當事人提及」等語（見本院九十二年八月
    二十八日筆錄），而參以被告雇用丙○○之時，尚與之簽定約定書，約定交通協
    會為公益性質之團體，協會籌備期間之經費由被告支付，交通服務隊成立之後則
    交由高雄市交通局統籌運用，丙○○則為高縣（市？）交通服務隊大隊長，每月
    薪水五萬元（經費向高雄市政府申請補助），雙方約定不得有任何商業利益輸送
    及詐騙行為等事實，業經證人丙○○於本院審理時證述屬實（見本院九十二年八
    月二十八日筆錄），並有約定書一紙可憑，至該協會後無法依預定計畫完成設立
    固為實情，然該協會實際上有開始執行前開計畫，係因丙○○及丁○就被起訴而
    停頓之情，亦據證人丙○○於本院審理中供陳甚詳（見本院九十二年八月二十八
    日筆錄），足見交通協會於案發之前確實依成立之宗旨及計畫運作，是被告辯稱
    交通協會是為協助抒解交通狀況及交通事故現場之處理等公益之目的而成立，並
    無詐欺之意圖等語並非無據，又若各該檳榔攤可依規劃之途徑轉型，自不會遭警
    員開立罰單，其協助維持交通秩序復可領取車馬費以抵繳稅金，上開各情客觀上
    尚難認有何明顯違法、抑或與常情不符之處。況若被告自始有意以成立交通協會
    向會員詐取財物，需否於招募狀況不理想之際，仍如丙○○所稱，按月支付該協
    會人事費用二十至三十萬元，前後長達三個月之久（見本院九十二年八月二十八
    日筆錄）亦非無疑，從而，尚難以被告為交通協會之理事長，而丁○於招募會員
    之過程中向會員收取會費，但該協會最後無法完成設立之事實，逕認被告成立交
    通協會之目的即在詐取財物。
(五)、至證人乙○○雖於警訊中指稱丁○自稱伊高雄市督察室之督導，加入交通協會後
    ，不會被開罰單，也不用繳稅金等語，惟丁○前往招募時，係出示其「中華民國
    協助交通秩序指揮服務協會八十八年高雄區督導」之識別證，此經證人乙○○於
    偵查中到庭證述明確，並經其當庭指認確係扣案之證件無誤（見八十八年五月十
    九日訊問筆錄），則被告既已出示交通協會識別證予告訴人乙○○查看，是否可
    能另向乙○○詐稱其係「高雄市督察室」之督導實非無疑，加以證人乙○○於偵
    查中亦證述：（問：被告是否告訴妳他是高雄市政府警局的督察？）我已忘了，
    祇記得是什麼「督」的等語，足見乙○○於警訊中陳稱：丁○自稱係「高雄市督
    察室督察」云云應非實情，丁○並未佯以高雄市督察室督導之身分詐騙乙○○，
    則公訴意旨以乙○○於警訊中所言認丁○依被告指示為詐欺行為應屬誤會。
綜上所陳，交通協會既經內政部核准立案且有專用帳戶之人民團體，於設立過程中對
外招募會員，並向對方告知加入協會之後直接或間接得以獲得之利益，且其所稱之利
益在客觀上並無違背一般人所得理解之常情，受招募之人自可依其自由意識判斷是否
願意加入該協會，被告人等所為自與詐術之施用有別，又該協會於籌備成立之後既依
計畫陸續處理成立之事宜，嗣後雖因故未能如期成立，然既無積極證據證明被告於成
立該協會之始即為詐取財物而具不法所有之意圖，則難單以該協會未能依計畫成立之
結果認被告有詐欺之意圖，此外，復查無其他積極證據足資證明被告有公訴人所指之
之犯行，既不能證明被告犯罪，自應為無罪之諭知。
據上論斷，應依刑事訴訟法第三百零一條第一項前段，判決如主文。
中      華      民      國    九十二    年      九      月    二十六    日
                                  臺灣高雄地方法院刑事第十一庭
                                      法  官    卓立婷
右正本證明與原本無異。
如不服本判決，應於判決送達後十日內，向本院提出上訴狀。
                                      書記官    李春慧
中      華      民      國    九十二    年      十      月     十三     日


司法院資訊處製作；財團法人民間司法改革基金會備份。
